【裁判字號】    96,重訴,6
【裁判日期】    970417
【裁判案由】    違反毒品危害防制條例
【裁判全文】
臺灣屏東地方法院刑事判決               96年度重訴字第6號
公  訴  人  臺灣屏東地方法院檢察署檢察官
被      告  己○○
指定辯護人  樓嘉君律師
上列被告因違反毒品危害防制條例案件，經檢察官提起公訴（94
年度偵字第2987號），本院判決如下：
    主  文
己○○無罪。
    理  由
一、公訴意旨略以：被告己○○明知偵查中同案被告顏文安、黃
    建智（均經臺灣屏東地方法院檢察署檢察官以94年偵字2987
    號提起公訴，經本院發布通緝中）、戊○○（另經本院以94
    年度重訴字第8 號判處有期徒刑9 年，後因撤回上訴而確定
    ）及姓名年籍不詳綽號「阿扁」之成年男子，在屏東縣枋寮
    鄉東海村西安村25號、27號、29號「大東海練歌場」後方之
    鐵皮屋內（下稱本件鐵皮屋），從事非法製造第二級毒品甲
    基安非他命之犯行，竟自民國94年2 、3 月間某日起，受偵
    查中同案被告顏文安等人所雇用，並與渠等共同基於製造第
    二級毒品甲基安非他命之犯意聯絡，在本件鐵皮屋，擔任雜
    工，與同有犯意聯絡之偵查中同案被告乙○○及丙○○2 人
    （另經本院以94年度重訴字第8 號各判處有期徒刑7 年2 月
    ，後均因撤回上訴而確定），負責搬運製作上開毒品之原料
    ，及塑膠桶、馬達及冰箱等機具，以供顏文安等人製造上開
    毒品之用。嗣偵查中同案被告顏文安等人於同年3 月23日因
    懷疑該處已為警監控，乃思撤離該處，惟為湮滅其犯罪事跡
    並避免損失，遂以拆除該鐵皮屋為由，透過不知情之友人吳
    連成委請不知情之建築包工庚○○，再由被告己○○於同年
    3 月25日上午帶領不知情之庚○○及工人丁○○、甲○○前
    往該鐵皮屋，並在場監督庚○○等人進行拆除作業，旋於同
    日下午13時許，為法務部調查局臺南縣調查站人員在該鐵皮
    屋實施逕行搜索而查獲，並扣得甲基安非他命結晶成品及液
    態甲基安非他命、製造工具、鹽酸麻黃素等物。因認被告涉
    犯毒品危害防制條例第4 條第2 項之製造第二級毒品甲基安
    非他命罪嫌。
二、按犯罪事實應依證據認定之，無證據不得認定犯罪事實；又
    不能證明被告犯罪或其行為不罰者，應諭知無罪之判決，刑
    事訴訟法第154 條第2 項第301 條第1 項分別定有明文。
    次按事實審法院對於證據之取捨，依法雖有自由判斷之權，
    然積極證據不足證明犯罪事實時，被告之抗辯或反證縱屬虛
    偽，仍不能以此資為積極證據應予採信之理由。再者，犯罪
    事實應依證據認定之，所謂證據，須適於為被告犯罪事實之
    證明者，始得採為斷罪資料。」、「認定犯罪事實所憑之證
    據，雖不以直接證據為限，間接證據亦包括在內；然而無論
    直接或間接證據，其為訴訟上之證明，須於通常一般之人均
    不致有所懷疑，而得確信其為真實之程度者，始得據為有罪
    之認定；又認定不利於被告之事實，須依積極證據，苟積極
    證據不足為不利於被告事實之認定時，即應為有利於被告之
    認定，更不必有何有利之證據，此有最高法院53年度台上字
    第2750號、76年度台上字第4986號、30年度上字第816 號判
    例可供參酌。況刑事訴訟法第161 條已於91年2 月8 日修正
    公布，其第1 項規定：檢察官就被告犯罪事實，應負舉證責
    任，並指出證明之方法。因此，檢察官對於起訴之犯罪事實
    ，應負提出證據及說服之實質舉證責任。倘其所提出之證據
    ，不足為被告有罪之積極證明，或其指出證明之方法，無從
    說服法院以形成被告有罪之心證，基於無罪推定之原則，自
    應為被告無罪判決之諭知，最高法院92年度台上字第128 號
    判例亦明揭此旨。準此，刑事訴訟制度受「倘有懷疑，則從
    被告之利益為解釋」、「被告應被推定為無罪」原則所支配
    ，故得為訴訟上證明者，無論為直接或間接證據，須客觀上
    於吾人一般社會生活經驗均不致有所懷疑，而達於確信之程
    度者，且除認定被告犯罪之外，無從本於同一事證為其他有
    利於被告之合理推斷，始可以之為不利之認定，倘其證明尚
    未達於確信之程度，而有合理可疑存在時，即難據為被告有
    罪之認定。
三、檢察官起訴被告涉犯前揭罪嫌，無非係以(一)被告己○○供述
    曾與偵查中同案被告丙○○檢查本件鐵皮屋附近的車輛，並
    抄記車牌，並於94年3 月25日上午帶領案外人庚○○等人前
    往拆除本件鐵皮屋；(二)偵查中同案被告丙○○供述被告己○○受黃建智、黃荻宏之指示，搬運製造毒品之器具，以供渠
    等製造毒品之用，且被告己○○曾與其在本件鐵皮屋附近查
    看可疑車輛，並抄記車牌，以確認是否有警方監視，應可推
    認被告己○○知悉本件鐵皮屋係製造毒品之處所；(三)偵查中
    同案被告乙○○供述被告己○○知悉本件鐵皮屋係顏文安等
    人製造甲基安非他命之處所，並於查獲當日帶領工人前來拆
    除本件鐵皮屋；(四)證人吳啟明於審理時證述被告己○○於94
    年3 月23日檢查本件鐵皮屋附近車輛後，翌（24）日即無人
    進入本件鐵皮屋，後（25）日被告己○○等人即開始拆除本
    件鐵皮屋；(五)證人庚○○於偵查中證述由被告己○○於94年
    3 月25日早上帶路前往拆除本件鐵皮屋；(六)扣案之甲基安非
    他命結晶成品及液態甲基安非他命、製造工具、鹽酸麻黃素
    等物；(七)法務部調查局鑑驗通知書等為其論據。惟訊據被告
    己○○自警訊之初即否認有公訴人所指上開犯行，辯稱：伊
    只是帶工人去本件鐵皮屋處工作而已，第一天係老闆庚○○
    叫伊跟「枝仔」先去幫工人們認路，第二天伊再跟庚○○及
    其他工人一起去本件鐵皮屋那邊，伊當日僅拆外面屋頂的鐵
    板、拆螺絲。至於偵查中同案被告顏文安、黃建智、丙○○
    伊均不認識，戊○○有聽過，乙○○係伊哥哥的同學。伊前
    往本件鐵皮屋處路途中，「枝仔」有叫伊抄車牌，伊有抄，
    但不知原因為何等語。
四、證據能力部分：
  (一)按刑事訴訟法第131 條第1 項係指有左列情形之一者，即
    因逮捕被告、犯罪嫌疑人或執行拘提、羈押，有事實足認被
    告或犯罪嫌疑人確實在內者。因追躡現行犯或逮捕脫逃人
    ，有事實足認現行犯或脫逃人確實在內者。有明顯事實足
    信為有人在內犯罪而情形急迫者，檢察官、檢察事務官或司
    法警察（官）雖無搜索票，得逕行搜索住宅或其他處所。前
    2 項搜索由檢察官為之者，應於實施後3 日內陳報該管法院
    ；由檢察事務官、司法警察官或司法警察為之者，應於執行
    後3 日內報告該管檢察署檢察官及法院。經查：本件法務部
    調查局台南縣調查站於94年3 月25日下午13時許，循線在本
    件鐵皮屋內逕行搜索，並當場扣得甲基安非他命結晶成品及
    液態甲基安非他命、製造工具、鹽酸麻黃素等物，係因調查
    人員先前跟監偵查中同案被告丙○○，發覺其駕車行動詭異
    沿路檢查，並抄記調查員守候監視該處之偵防車之牌照號碼
    及回頭察看車內是否有人，另在94年3 月25日實施搜索前，
    調查員先行至本件鐵皮屋3 樓樓頂，從門隙聞有從本件鐵皮
    屋散發出強烈撲鼻之安非他命酸味，另當日中午亦發現偵查
    中同案被告戊○○等開車購買多個可裝置安非他命半成品鹵
    水之白色塑膠桶返回本件鐵皮屋，因當時情形急迫，非迅速
    搜索證據恐有被湮滅及藏匿等情形，經報請臺灣台南地方法
    院檢察署檢察官及臺灣屏東地方法院檢察署檢察官同意，遂
    依刑事訴訟法第131 條第1 項規定針對本件鐵皮屋逕行搜索
    ，警方並於94年3 月28日敘明情況急迫而逕行搜索之理由報
    告本院，並經本院予以備查在案，有法務部調查局台南縣調
    查站94年3 月28日調勵緝字第09467403200 號函附卷可按（
    本院94年度急搜字第3 號卷第1 頁），本件扣案甲基安非他
    命結晶成品及液態甲基安非他命、製造工具、鹽酸麻黃素等
    物，既係調查站調查員認情況急迫指揮予以逕行搜索所搜獲
    ，且事後亦已依法於法定期限內陳報本院，自符合前開無令
    狀搜索中之逕行搜索之要件，因本次逕行搜索所扣得之物自
    得作為證據。
  (二)按被告以外之人於偵查中向檢察官所為陳述，除顯有不可信
    之情況者外，得為證據，刑事訴訟法第159 條之1 第2 項定
    有明文。偵查中對被告以外之人所為之偵查筆錄，或被告以
    外之人向檢察官所提之書面陳述，性質上均屬傳聞證據。惟
    現階段刑事訴訟法規定檢察官代表國家偵查犯罪、實施公訴
    ，依法其有訊問被告、證人及鑑定人之權，證人、鑑定人且
    須具結，而實務運作時，檢察官偵查中向被告以外之人所取
    得之陳述，原則上均能遵守法律規定，不致違法取供，其可
    信度極高，自得為證據。本件偵查中同案被告乙○○於檢察
    官偵查中轉換為證人身分具結所為之證述（94年度偵字第15
    51號卷第48至第49頁94年3 月26日偵訊筆錄）、偵查中同案
    被告丙○○於檢察官偵查中轉換為證人身分具結所為之證述
    （94年度偵字第1551號卷第137 至第138 頁94年4 月27日偵
    訊筆錄）、證人黃志全於偵訊中具結之證述（94年度偵字第
    1551號卷第197 至第198 頁94年6 月28日偵訊筆錄），性質
    上雖屬傳聞證據，惟係偵查中向檢察官所為之證述，並經具
    結，且無顯有不可信之情況，自具有證據能力。
  (三)我國刑事訴訟法基於證據裁判主義及證據能力之規定，得以
    作為認定犯罪事實之依據，以有證據能力之證據為限，惟於
    審判期日證人所為陳述與審判外之陳述相異時，可提出該證
    人先前所為自我矛盾之陳述，用來減低其在審判時證言之證
    明力，此種作為彈劾證據使用之傳聞證據，因非用於認定犯
    罪事實之基礎，不受傳聞法則之拘束。因此，被告以外之人
    於審判外之言詞或書面陳述，雖不得以之直接作為認定犯罪
    事實與否之證據，但非不得以之作為彈劾證據，用來爭執或
    減損被告、證人或鑑定人陳述之證明力，最高法院97年度台
    上字第483 號著有判決可供參照。又依刑事訴訟法第186 條
    規定，證人除有不得令其具結之情形外，應命具結，未依法
    具結之證言，在程序上欠缺法定條件，難認為合法之證據資
    料，故同法第158 條之3 規定證人依法應具結而未具結者，
    其證言不得作為證據，此乃為擔保證人據實陳述，以確保司
    法權作用之正確性而設，故證言對被告有利或不利，均非所
    問；核與反對詰問權旨在保障被告訴訟上之防禦權不同，是
    共同被告對其他共同被告言，本質上屬於證人，共同被告所
    為關於其他共同被告之供述，仍應依法具結，苟未依法具結
    ，仍應有上開具結規定之適用，不得認有證據能力，且此並
    不因該其他共同被告放棄詰問權而有不同，最高法院96年度
    台上字第910 號、第1559號、第5673號分別著有判決可供參
    照。故本件偵查中同案被告戊○○、丙○○、乙○○在歷次
    偵訊中未經具結之陳述，依刑事訴訟法第158 條之3 之規定
    ，無證據能力，均排除其適用。然查偵查中同案被告戊○○
    、丙○○、乙○○前揭無證據能力之陳述，雖不得作為認定
    犯罪事實之基礎，但仍得作為彈劾證據使用，以減損或爭執
    公訴意旨採為認定被告犯罪基礎之證據之證明力。
  (四)查偵查中同案被告丙○○、乙○○於警詢中關於被告犯罪事
    實之陳述，屬於被告以外之人於審判外之陳述，依刑事訴訟
    法第159 條第1 項規定，除法律有規定外，原則上不得作為
    證據。偵查中同案被告丙○○於警詢中對於被告曾參與將製
    造甲基安非他命之機具搬上本件鐵皮屋樓上工作之陳述（見
    94年度偵字第1551號卷第7 至第9 頁、第13至第16頁94年3
    月25日警詢筆錄），與其在本院審理中證述其僅於94年3 月
    25日拆鐵皮屋時才看到被告之內容不符（見本院卷第169 頁
    背面97年3 月13日審理筆錄）；又偵查中同案被告乙○○於
    警詢中對於被告知道渠等係在從事製造甲基安非他命之陳述
    （見94年度偵字第1551號卷第10至第12頁94年3 月25日警詢
    筆錄），與其在本院審理中證述被告並無參與製造犯行，其
    僅於94年3 月25日拆本件鐵皮屋時才看到被告1 次之內容不
    符（見本院卷第170 頁背面97年3 月13日審理筆錄）。此外
    並無其他證據得以證明先前之陳述有較可信之特別情況，是
    應以渠等審理中經交互詰問所得之證言較為可信，至於渠等
    警詢中之陳述因無刑事訴訟法第159 條之2 之情形，應無證
    據能力。
  (五)按被告以外之人，於審判外之言詞或書面陳述，除法律有規
    定者外，不得作為證據；又被告以外之人（包括證人、鑑定
    人、告訴人、被害人及共同被告等）於檢察事務官、司法警
    察官或司法警察調查中所為之陳述，與審判中不符時，其先
    前之陳述具有較可信之特別情況，且為證明犯罪事實存否所
    必要者，得為證據，刑事訴訟法第159 條第1項 、第159 條
    之2 分別定有明文。是被告以外之人於司法警察（官）調查
    中所為之陳述，依刑事訴訟法第159 條第1 項規定，係屬傳
    聞證據，原則上無證據能力，惟如該陳述與審判中不符時，
    其先前之陳述具有較可信之特別情況，且為證明犯罪事實存
    否所必要者，依同法第159 條之2規 定（即刑事訴訟法第15
    9 條第1 項所指之「除法律有規定者外」），始例外認為有
    證據能力；如該陳述與審判中相符時，因該陳述並不符合刑
    事訴訟法第159 條之2 有關傳聞例外之規定，故不得作為認
    定本案犯罪事實有無之證據，此時，當以證人於審判中之陳
    述作為證據。另所謂「前後陳述不符」之要件，應就前後階
    段之陳述進行整體判斷，以決定其間是否具有實質性差異，
    惟無須針對全部陳述作比較，陳述之一部分有不符，亦屬之
    。又「證明犯罪事實之存否所必要」，即使用證據之必要性
    ，係指因無法再從同陳述者取得證言，而有利用原陳述之必
    要性，只要認為該陳述是屬於與犯罪事實存否相關之事實，
    並為證明該事實在實質上之必要性即可。而「具有可信之特
    別情況」，係指依陳述時之外部客觀情況而言，足以令人相
    信該陳述是虛偽之危險性不高，必須綜合該陳述是否未受到
    外力影響；陳述人之觀察、記憶、表達是否正確及有無偽證
    之各項因素，而為判斷。經查：偵查中同案被告戊○○於警
    詢中就被告並無參與搬運製造甲基安非他命之機具工作之陳
    述與日後審判中所言大致均相符（見94年度偵字第1551號卷
    第4 至第6 頁94年3 月25日警詢筆錄、本院卷第171 頁背面
    97年3 月13日審理筆錄）；偵查中同案被告丙○○於警詢中
    就除於94年3 月25日當日看到被告拆除本件鐵皮屋外，其他
    之前均無看過被告之陳述與日後審判中大致均相符（見94年
    度偵字第1551號卷第205 至第206 頁94年7 月15日警詢筆錄
    、本院卷第169 頁背面97年3 月13日審理筆錄）；證人庚○○、丁○○、甲○○就94年3 月25日當日被告帶渠等前往本
    件鐵皮屋進行拆除工作，被告當日僅從事拆除鐵架浪板工作
    之陳述與日後審判中大致均相符（見94年度偵字第1551號卷
    第20至第21頁、第22至第23頁、第24至第25頁94年3 月25日
    警詢筆錄、本院卷第172 至第174 頁97年3 月13日審理筆錄
    ），依前開說明，應以其等審判中所述作為證據，其警詢所
    述應無證據能力。
五、經查：
  (一)本件係由偵查中同案被告顏文安租得本件鐵皮屋後，即與偵
    查中同案被告戊○○、黃建智及姓名年籍不詳綽號「阿扁」
    之成年男子共同基於製造第二級毒品甲基安非他命之犯意聯
    絡，由顏文安、「阿扁」主導，偵查中同案被告乙○○、丙○○、戊○○等人即先後將製造甲基安非他命工具及化學原
    料運至該工廠，以利甲基安非他命之製造；至於被告於上開
    等人搬運機具與原料過程中從未參與一情，業據偵查中同案
    被告戊○○於本院審理94年度重訴字第8 號一案訊問及準備
    程序中陳稱：我跟丙○○一起去的，... 工作內容只有搬冰
    箱而已，... 那次乙○○也有去之供述甚詳（見本院94年度
    重訴字第8 號卷(一)第33頁94年7 月22日訊問比錄、同卷第11
    6 頁94年8 月24日準備程序筆錄）；並核與偵查中同案被告
    丙○○於本院審理94年度重訴字第8 號一案訊問中陳稱：我
    進去（即本件鐵皮屋）的時候已經有人在裡面了，但裡面的
    人有些我不認識，我認識裡面的「豬肉」、「阿強」，「豬
    肉」的就是乙○○，「阿強」就是戊○○，他們會幫我把東
    西（即製造甲基安非他命工具及化學原料）搬下來，... 這
    些器材都是我搬運的，還有乙○○、戊○○也搬了一些，..
    . 我第一次是跟乙○○去的，第二次是跟戊○○去的，第三
    次是跟戊○○去的，去大概三、四次（見本院94年度重訴字
    第8 號卷(一)第28至第29頁94年7 月22日準備程序筆錄、同卷
    第59頁94年8 月10日準備程序筆錄、同卷第137 至第138 頁
    94年9 月9 日準備程序筆錄）等供述相同；亦核與偵查中同
    案被告乙○○於偵訊中具結證稱：之前我和戊○○、還有丙○○是去搬東西（見94年度偵字第1551號卷第48頁94年3 月
    2 6 日偵訊筆錄）等語明確。顯證將本件製造甲基安非他命
    工具及化學原料運至本件鐵皮屋內，以利甲基安非他命之製
    造參與之人乃偵查中同案被告丙○○、戊○○與乙○○，被
    告己○○從未參與搬運上開機具與原料過程一情，洵堪認定
    。
  (二)又查，於94年3 月25日即調查站人員查獲本件製毒工廠當日
    上午，被告己○○及案外人庚○○所召集之工人丁○○、甲○○等人，至本件鐵皮屋進行拆除，期間被告己○○僅參與
    拆除與接浪板工作，並無進入本件鐵皮屋內一情，業據證人
    庚○○、丁○○、甲○○於本院審理94年度重訴字第8 號一
    案及本件審理中證述明確（見本院94年度重訴字第8 號卷(二)
    第181 至第182 頁95年5 月10日審理筆錄、本院卷第172 至
    第174 頁97年3 月13日審理筆錄）。足證當日被告己○○確
    實未曾進入本件製造毒品之鐵皮屋內，自無從得知此際偵查
    中同案被告丙○○、乙○○正趁機將已結晶之甲基安非他命
    與尚未結晶之液體分離，以便搬離之情。
  (三)復查，於94年3 月25日即調查站人員查獲本件製毒工廠當日
    之前，被告己○○未曾前往本件鐵皮屋，僅於前一日，因被
    告己○○要在隔日率工人前來本件鐵皮屋進行拆除工程，故
    偵查中同案被告顏文安曾交代丙○○先帶被告己○○至現場
    探路一情，業經被告所自承，並與偵查中同案被告丙○○於
    偵訊中所言相符（見94年度偵字第1551號卷第205 至第206
    頁、第22至第23頁、第24至第25頁94年3 月25日偵訊筆錄，
    雖未經具結，然可供減損或爭執公訴意旨採為認定被告犯罪
    基礎之證據之證明力之彈劾證據所用）；足證被告己○○於
    94年3 月24日偵查中同案被告丙○○帶領其前往本件鐵皮屋
    探路之前，確實不知本件鐵皮屋之位置，否則豈有尚須偵查
    中同案被告丙○○帶領其前往探路之理？是被告己○○並不
    知悉本件鐵皮屋係偵查中同案被告顏文安等人製造甲基安非
    他命之處所，其僅於查獲前一日受人所託前往探路，並於隔
    日帶領工人前來拆除本件鐵皮屋一情，洵堪認定。
  (四)再查，被告己○○雖曾於94年3 月25日即調查站人員查獲本
    件製毒工廠當日之前一日，經偵查中同案被告丙○○帶領其
    駕車前往本件鐵皮屋探路路途中，在偵查中同案被告丙○○
    的車上抄記他車車牌，然此乃偵查中同案被告丙○○自身警
    覺似乎有人跟蹤，而請被告己○○抄寫，被告己○○本身並
    無自覺受警方監視，業經偵查中同案被告丙○○於本院審理
    中結證屬實（見本院卷第169 頁背面97年3 月13日審理筆錄
    ）；且於94年3 月25日調查站人員查獲本件鐵皮屋之前，遭
    調查人員跟監，發覺駕車行動詭異沿路檢查，並抄記調查員
    守候監視該處之偵防車之牌照號碼及回頭察看車內是否有人
    者，亦僅確定乃偵查中同案被告丙○○，其他人並不確定有
    做上開動作一情，亦經證人即法務部調查局台南縣調查站緝
    毒專員張鳴道於本院審理94年度重訴字第8 號一案中結證明
    確（見本院94年度重訴字第8 號卷(二)第18頁背面95年1 月25
    日審理筆錄）。故僅能證明被告己○○曾於94年3 月24日在
    偵查中同案被告丙○○之要求下，被動地進行抄記他車車牌
    之動作，此外並無證據證明被告己○○在此之前曾與偵查中
    同案被告丙○○在本件鐵皮屋附近查看可疑車輛，並抄記車
    牌，以確認是否有警方監視之情形，故不得據此率爾推認被
    告己○○知悉本件鐵皮屋係製造毒品之處所。
  (五)綜上所述，本件依檢察官所指之證據，尚無法排除合理之懷
    疑，即使人產生確信之程度，此外，復查無其他積極證據足
    認被告有何公訴人所指之犯行，既不能證明被告犯罪，揆諸
    首揭法律條文及判例說明，自應諭知被告無罪之判決，以免
    冤抑。
據上論斷，應依刑事訴訟法第301 條第1 項，判決如主文。
中    華    民    國    97    年    4     月    17    日
                  刑事第一庭    審判長法  官潘正屏
                                      法  官許蓓雯
                                      法  官羅培毓
以上正本證明與原本無異。
如不服本判決應於收受本判決送達後十日內向本院提出上訴書狀，
其未敘述上訴理由者，並得於提起上訴後十日內向本院補提理由
書狀（均須按他造當事人之人數附繕本）「切勿逕送上級法院」
中    華    民    國    97    年    4     月    17    日
                                書記官  呂坤宗


司法院資訊處製作；財團法人民間司法改革基金會備份。
